【裁判字號】    92,沙簡上,274
【裁判日期】    921204
【裁判案由】    妨害名譽
【裁判全文】
臺灣臺中地方法院刑事判決                      九十二年度沙簡上字第二七四號
    上  訴  人  己○○
                壬○○○
右上訴人等因妨害名譽案件，不服本院沙鹿簡易庭九十二年度沙簡字第二二四號中華
民國九十二年五月十八日第一審簡易判決（聲請案號：臺灣臺中地方法院檢察署九十
二年度偵字第四二○六號），提起上訴，本院管轄第二審之合議庭判決如左：
    主  文
上訴駁回。
    事  實
一、緣己○○與壬○○○係夫妻關係，均因土地承租糾紛而與現任臺中縣龍井鄉忠和
    村村長辛○○交惡。己○○與壬○○○竟共同基於意圖散布於眾之概括犯意聯絡
    ，於附表所示之時、地，以附表所示之方式，連續指摘如附表所示足以毀損辛○○名譽之事。
二、案經辛○○訴由臺灣臺中地方法院檢察署檢察官聲請簡易判決處刑。
    理  由
一、按被告以外之人於審判外之言詞或書面陳述，除法律有規者外，不得作為證據，
    ；又被告以外之人於審判外之陳述，雖不符前四條之規定，而經當事人於審判程
    序同意作為證據，法院審酌該言詞陳述或書面陳述作成時之情況，認為適當者，
    亦得為證據，刑事訴訟法第一百五十九條第一項及第一百五十九條之五第一項分
    別定有明文。查被告己○○於本院審理時同意將證人子○○、甲○○、卯○○、
    丑○○、癸○○、寅○○之警詢筆錄做為證據（參見本院刑事卷宗九十二年十月
    二十一日審判筆錄第四頁），且本院審酌各該警詢筆錄作成時之情況，亦認為適
    當，則依刑事訴訟法第一百五十九條之五第一項之規定，為傳聞法則之例外，有
    證據能力，本院自得引為判決參考之依據，合先敘明。
二、訊據上訴人即被告（下稱被告）己○○於本院審理時固坦承有於附表所示之時間
    ，出現在附表所示之地點，惟矢口否認有何誹謗犯行；被告壬○○○於本院審理
    時經多次合法傳喚均未到庭。被告二人以刑事上訴狀辯稱：證人子○○、甲○○
    、丑○○、癸○○、寅○○等五人，於附表編號一所示時、地，未在現場，且告
    訴人九十一年六月十三日晚間八時至被告家中收取「通行費」，被告因而於附表
    編號一所示時、地，向告訴人表示：「你選上村長就要好好做，不要再收保護費
    ，不然你村長位子會坐不久。」，豈知告訴人竟反稱：「我村長一票買五千，你
    能拿我怎麼辦？」，被告二人根本不曾有附表編號一所示之語，且被告二人所稱
    收取「保護費」之詞，確因被告與告訴人關於土地通行之糾紛而出，告訴人既任
    公職，即非與公共利益無關；被告己○○因六月十七日告訴人自稱一票買五千之
    詞，乃於附表編號二所示時、地，向證人寅○○表示；「現在你們忠和村民最好
    康，一票買五千。」，被告二人亦不曾有附表編號二所示之語，又被告二人與證
    人寅○○夫妻閒談之言語，既非於公共場所所言，復不曾另向他人傳述，如何認
    定被告二人有散布於眾之意圖？且此為告訴人自行於大庭廣眾下所宣稱之言詞，
    被告二人縱無法證明其為真實，又何得認此足毀損告訴人之名譽？且被告二人於
    附表編號三所示時、地與告訴人因本案在龍井鄉調解委員會進行調解，被告二人
    不曾有附表編號三所示之語，再則被告等既與告訴人分為調解之一造，被告二人
    及告訴人所言，即對調解內容之各自陳述，其目的在使調解委員得明兩造之爭執
    以行調解，如何得認被告二人時所言均係基於散布於眾之意圖而出云云。然查：
  (一)被告二人於附表編號一所示時、地，對著告訴人說出如附表編號一所示之言詞等
    情，業據告訴人指述綦詳，核與證人子○○、卯○○於警詢、偵查中及本院調查
    時之證述相互核符，足見被告二人當時確有為附表編號一所示之行為。被告二人
    雖於上訴狀指稱：證人子○○當時不在現場云云，惟被告己○○於本院審理時供
    稱：證人卯○○當時在庚○○服務處等語（參見本院刑事卷宗九十二年十月二十
    七日審判筆錄第四頁），然觀諸證人子○○、卯○○二人於本院調查時隔離後，
    均證稱被告二人於附表編號一所示時、地有指摘告訴人選舉買票及向立委林豐喜
    卡油、恐嚇一萬元等情事，顯見證人子○○當時在場，且證人子○○、卯○○二
    人所言非虛。又被告二人辯稱係告訴人自行稱：「我村長一票買五千，你能拿我
    怎麼辦？」等語，渠等二人才會指摘告訴人買票云云，然告訴人於本院調查時否
    認有自承買票情事，陳稱：被告己○○說伊和太太到巨蛋大樓去分錢，用一、二
    千元去買票，伊就笑著說你為什麼不說五千元等語（參見本院刑事卷宗九十二年
    七月三十一日審判筆錄第十三頁），且當時在場之證人卯○○、子○○於警詢、
    偵查中及本院調查時均未證稱告訴人當場有自承買票情事，證人子○○、甲○○
    、卯○○、丑○○、癸○○、寅○○等人也於本院調查時均證稱：未聽說告訴人
    有賄選、恐嚇立委林豐喜服務處或他人情事、利用守望相助隊名義對外卡油及霸
    佔別人土地等情事（參見本院刑事卷宗九十二年七月三十一日調查筆錄第五至十
    一頁），再者，以被告二人與告訴人當時關係勢如水火，告訴人又怎會在被告二
    人面前說出「我村長一票買五千，你能拿我怎麼辦？」之類話語，反使告訴人自
    己處於刑事追訴不利之地位，是被告前開置辯顯非可採。被告己○○又辯稱：伊
    在麵店聽到一個人說有一位年輕人要向林豐喜服務處的房東要錢，他說這個年輕
    人報名為辛○○，但是伊說辛○○四、五十歲，這個年輕人不可能是辛○○，伊
    沒有在山腳村村長庚○○服務處說告訴人向立委林豐喜務處恐嚇一萬元云云，惟
    被告二人附表編號一所示時、地指摘告訴人向立委林豐喜務處恐嚇一萬元云云，
    業據證人子○○、卯○○二人證述明確，被告己○○空言否認有此言行，亦不足
    採。另證人丁○○於本院調查時證述：伊沒有注意證人子○○是否有在場，也沒
    清楚告訴人與被告二人在講什麼等語（參見本院刑事卷宗九十二年八月十四日調
    查筆錄第三頁），是證人丁○○之證詞，要難引為對被告二人有利之證據；又被
    告二人於上訴狀辯稱：證人甲○○、丑○○、癸○○、寅○○等人，於附表編號
    一所示時、地，未在現場云云，惟公訴人聲請簡易判決處刑書所指係證人甲○○
    、丑○○、癸○○、寅○○等人分別於附表編號二、三所示時、地在場，附表編
    號一所示之時、地，有證人子○○、卯○○在場，已如前述，故被告二人前揭置
    辯尚有誤會，併予敘明。
  (二)被告二人於附表編號二所示時、地，對著告訴人說出如附表編號二示之言詞等情
    ，業據告訴人指述綦詳，核與證人甲○○、寅○○於警詢、偵查中及本院調查時
    之證述相互核符，被告二人於上訴狀中空言否認不曾語出附表所示編號二之言詞
    ，實無足採。又附表編號二所示之地點係證人寅○○（前忠和村村長）之服務處
    ，顯係村民得自由進出之公共場所，且當時亦有證人甲○○在場，並非如被告二
    人於上訴書所載此係「被告二人與證人寅○○夫妻閒談之言語，既非公共場所所
    言，復不曾另向他人傳述」，被告二人既在他人得自由進出之服務處指摘如附表
    編號二所示言詞，足徵被告有散布於眾之意圖。
  (三)被告二人於附表編號三所示時、地，對著告訴人說出如附表編號三所示之言詞等
    情，業據告訴人指述綦詳，核與證人子○○、丑○○、癸○○於警詢、偵查中及
    本院調查時之證述相互核符，被告二人於上訴狀中空言否認不曾語出附表所示編
    號三之言詞，實無足採。又觀之被告二人在調解委員會內所為之言詞，均是在指
    摘告訴人賄選、恐嚇等情，顯非進行調解、理性討論應為之言行，足徵被告二人
    確係基於誹謗之意圖而為附表編號三所示言行，是被告二人於上訴狀辯稱：目在
    使調解委員得明兩造之爭執以行調解云云，要難採信。至證人丙○○於本院審理
    時證稱：伊當時在調解別的事件，只有看到被告二人跟告訴人在講話，因伊跑來
    跑去，忙著調解案件，現場聲音又大，伊沒有聽到他們在說什麼等語（參見本院
    刑事卷宗九十二年十一月二十七日審判筆錄第五至八頁），自不足引為對被告二
    人有利之證據。
  (四)綜上，被告二人未經確實查證，即在附表所示之時、地，指摘告訴人賄選、恐嚇
    等如附表所示內容，又不能證實渠等所言為真，本院又查無告訴人賄選、恐嚇之
    事證，實難謂被告二人係因自衛、自辯或保護合法之利益而以善意發表言論。本
    案至此事證已臻明確，被告二人請求本院傳訊證人庚○○、乙○○等人，以證明
    附表編號一、三所示時、地發生情事，惟證人庚○○經本院多次傳喚均未到庭，
    且被告己○○於本院審理時陳稱：傳庚○○是要證明證人子○○、甲○○、陳明
    和、癸○○、寅○○等人，於九十一年六月十七日晚間七時許，未到庚○○前開
    服務處，傳來庚○○也不會說實話等語（參見本院刑事卷宗九十二年十月二十七
    日審判筆錄第九頁），且被告己○○又稱：乙○○不曉現在何處，不用傳他來了
    等語（參見本院刑事卷宗九十二年十一月二十七日審判筆錄第九頁），是本院認
    上開證人已無傳訊必要，被告二人犯行洵堪認定，應依法論科。
三、核被告己○○、壬○○○二人所為，係犯刑法第三百十條第一項謗誹罪。原審適
    用刑事訴訟法第四百四十九條第一項前段、第四百五十四條第二項，刑法第二十
    八條、第五十六條、第三百十條第一項、第四十一條第一項前段，罰金罰鍰提高
    標準條例第一條前段、第二條，各量處被告二人有期徒刑三月，並諭知易科罰金
    之折算標準，認事用法並無不當，量刑亦屬妥適，惟原判決主文漏載「連續」，
    是主文應予補正為「己○○、壬○○○共同連續意圖散布於眾，而指摘足以毀損
    他人名譽之事，各處有期徒刑月，如易科罰金，均以佰元折算壹日。」，然
    此部分於原判決本旨並無影響，無庸撤銷，併予敘明。被告上訴意旨猶執前詞，
    空言指摘原審判決不當，本件上訴即無理由，應予駁回。
四、又被告合法傳喚，無正當之理由不到庭者，得不待其陳述，逕行判決，刑事訴訟
    法第三百七十一條定有明文。被告己○○於本院調查時雖曾提出被告壬○○○之
    診斷證明書，然其上僅記載「病患需接受每週三次的血液透析治療，且因體力衰
    弱不能久站」等語，並無記載不能到庭應訊情事，況本院亦表示被告壬○○○可
    就坐應訊，但被告壬○○○業經本院合法通知其於九十二年十月二十七日及同年
    十一月二十七日到庭為言詞辯論，卻未到庭，此有送達證書乙紙可稽，被告壬○○○又未有合法請假程序，也未提出不能到庭之證明，是本院認被告壬○○○係
    無正當之理由而未於辯論期日到庭，爰依上開規定，不待其陳述，逕為判決，併
    予敘明。
據上論斷，應依刑事訴訟法第四百五十五條之一第一項、第三項、第三百六十四條、
第三百六十八條、第三百七十一條，判決如主文。
本案經檢察官戊○○到庭執行職務
中      華      民      國      九十二    年      十二    月      四    日
                                臺灣臺中地方法院刑事第三庭
                                    審判長法  官  劉錫賢
                                          法  官  黃松竹
                                          法  官  黃裕仁
右正本證明與原本無異。
不得上訴。
                                          書記官
中      華      民      國      九十二    年      十二    月      四    日
附錄本案論罪科刑法條全文
刑法第三百一十條第一項
意圖散布於眾，而指摘或傳述足以毀損他人名譽之事者，為誹謗罪，處一年以下有期
徒刑、拘役或五百元以下罰金。
附表：
┌──┬─────┬──────┬───────────────────┐
│編號│時      間│地        點│指          摘          內          容│
│    │          │            ├───────────────────┤
│    │  │            │在          場          之          人│
├──┼─────┼──────┼───────────────────┤
│ 一 │九十一年六│山腳村村長林│己○○與壬○○○指著辛○○稱：「你選舉│
│    │月十七日晚│樹枝服務處（│都是買票，又乘立委林豐喜承租服務處時卡│
│    │間七時許  │臺中縣龍井鄉│油一萬元，選舉時以一、二千元到處發放」│
│    │          │山腳村中山二│、「你網破大洞，沒辦法補了，你買票當選│
│    │          │路東巷一六七│村長別高興，你要被抓去關了」、「你向立│
│    │          │號）        │委林豐喜服務處恐嚇新臺幣一萬元，且在中│
│    │          │            │央路到處向人揩油」。                  │
│    │          │            ├───────────────────┤
│    │          │            │子○○、卯○○                        │
├──┼─────┼──────┼───────────────────┤
│ 二 │九十一年六│前忠和村村長│己○○與壬○○○對寅○○稱：「辛○○到│
│    │月二十日上│寅○○樹服務│處向人恐嚇，選舉向人買票」、「辛○○向│
│    │午九時二十│處（臺中縣龍│立委林豐喜服務處恐嚇新臺幣一萬元」。  │
│    │分許      │井鄉忠和村海│                                      │
│    │          │尾路四五巷三├───────────────────┤
│    │          │五號        │甲○○、寅○○                        │
├──┼─────┼──────┼───────────────────┤
│ 三 │九十一年八│臺中縣龍井鄉│己○○與壬○○○指著辛○○稱：「你利用│
│    │月十三日上│調解委員會（│守望相助隊名義對外卡油，且選舉都是與太│
│    │午九時三十│臺中縣龍井鄉│太到外面買票，又對外恐嚇別人不能出來參│
│    │分許      │沙田路四段一│選向人恐嚇，選舉向人買票」、「你能選上│
│    │          │八五號一樓）│村長都是花錢買來的，又到處恐嚇別人」、│
│    │          │（原判決誤載│「你霸佔別人土地，選舉也都是用買票」。│
│    │          │為一五八號二├───────────────────┤
│    │          │樓）        │子○○、丑○○、癸○○                │
└──┴─────┴──────┴───────────────────┘


司法院資訊處製作；財團法人民間司法改革基金會備份。
